---
title: "Anova"
author: "Eric Marcon"
date: "`r format(Sys.time(), '%d %B %Y')`"
url: https://EricMarcon.github.io/Cours-R-Geeft/
github-repo: EricMarcon/Cours-R-Geeft
bibliography: references.bib
biblio-style: chicago
urlcolor: blue
output:
  bookdown::beamer_presentation2:
    latex_engine: xelatex
    includes:
      in_header: latex/header.tex
    citation_package: natbib
    slide_level: 2
    df_print: default
    number_sections: no
    toc: no
    fig_caption: no
    keep_tex: no
  bookdown::ioslides_presentation2:
    logo: images/logo.png
    widescreen: true
---

```{r}
#| label: DoNotModify
#| include: false
### Utilities. Do not modify.
# Installation of packages if necessary
InstallPackages <- function(Packages) {
  InstallPackage <- function(Package) {
    if (!Package %in% installed.packages()[, 1]) {
      install.packages(Package, repos = "https://cran.rstudio.com/")
    }
  }
  invisible(sapply(Packages, InstallPackage))
}

# Basic packages
InstallPackages(c("bookdown", "formatR", "kableExtra", "ragg"))

# kableExtra must be loaded 
if (knitr::opts_knit$get("rmarkdown.pandoc.to") == "docx") {
  # Word output (https://stackoverflow.com/questions/35144130/in-knitr-how-can-i-test-for-if-the-output-will-be-pdf-or-word)
  # Do not use autoformat (https://github.com/haozhu233/kableExtra/issues/308)
  options(kableExtra.auto_format = FALSE)
}
library("kableExtra")

# Chunk font size hook: allows size='small' or any valid Latex font size in chunk options
def.chunk.hook  <- knitr::knit_hooks$get("chunk")
knitr::knit_hooks$set(chunk = function(x, options) {
  x <- def.chunk.hook(x, options)
  ifelse(options$size != "normalsize", paste0("\n \\", options$size,"\n\n", x, "\n\n \\normalsize"), x)
})
```

```{r}
#| label: Options
#| include: false
### Customized options for this document
# Add necessary packages here
Packages <- c(
  "tidyverse",
  "car",
  "palmerpenguins",
  "multcomp",
  "multcompView",
  "ggstatsplot"
)
# Install them
InstallPackages(Packages)

# knitr options
knitr::opts_chunk$set(
  cache =   TRUE,     # Cache chunk results
  include = TRUE,     # Show/Hide chunks
  echo =    TRUE,     # Show/Hide code
  warning = FALSE,    # Show/Hide warnings
  message = FALSE,    # Show/Hide messages
  # Figure alignment and size
  fig.align = 'center', out.width = '80%',
  # Graphic devices (ragg_png is better than standard png)
  dev = c("ragg_png", "pdf"),
  # Code chunk format
  tidy = FALSE, tidy.opts = list(blank = FALSE, width.cutoff = 50),
  size = "scriptsize", knitr.graphics.auto_pdf = TRUE
)
options(width = 50)

# ggplot style
library("tidyverse")
theme_set(theme_bw())
theme_update(
  panel.background = element_rect(fill = "transparent", colour = NA),
  plot.background = element_rect(fill = "transparent", colour = NA)
)
knitr::opts_chunk$set(dev.args = list(bg = "transparent"))

# Tibbles: 5 lines, fit to slide width
options(tibble.print_min = 5, tibble.width = 50)

# Random seed
set.seed(973)
```


# Anova à 1 facteur

## Intuition

Les cèdres sont-ils plus haut que les pins ?

```{r}
ventoux |> 
  ggplot(aes(x = espece, y = hauteur)) +
  geom_boxplot()
```

## Théorie

Modèle de régression avec des covariables toutes catégorielles, codées sous forme d'indicatrices (autant d'indicatrices que de modalités - 1).

Exemple du Ventoux :

$$Y = \beta_0 + \beta_1 \mathbb{1}('Cedre') + \Epsilon$$

Ici, deux modalités seulement $\to$ quelle autre méthode utiliser ?

L'Anova à un facteur étend le test de Student à plus de deux groupes, comme le test de Welch (`oneway.test()`), non traité ici.


## `aov()`

```{r}
aov(hauteur ~ espece, data = ventoux) %>% {. ->> ventoux_aov} |> summary()
```

La hauteur des arbres est différente entre les espèces.

La statistique de test est le rapport entre les sommes des carrés des écarts intergroupe et intragroupe, divisés par leurs degrés de liberté, qui suit une loi de Fisher (F).


## Hypothèses

Celles du modèle linéaire.

- Homoscédasticité : la variance de l'erreur est identique entre les groupes.


## Homoscédasticité

Graphique $\Epsilon \sim Y^\star$

```{r}
#| out.width: 60%
plot(ventoux_aov, which = 1)
```

Les erreurs doivent être centrée sur 0 et uniformément réparties.


## Homoscédasticité

Le test de Levene invalide l'hypothèse nulle d'égalité des variances.

```{r}
library("car")
with(ventoux, leveneTest(hauteur ~ espece))
```

## Anova non paramétrique

Il faut utiliser le test de Kruskal-Wallis, qui est un modèle linéaire sur les rangs.

```{r}
kruskal.test(hauteur ~ espece, data = ventoux)
```

Le test de Kruskal-Wallis étend le test de Spearman à plus de deux groupes.


# Plus de deux groupes

## Manchots

Exemple [traité en détail](https://statsandr.com/blog/anova-in-r/) par Antoine Soetewey.

Les données sont les longueurs des nageoires de trois espèces de manchots.

```{r}
#| out.width: 70%
library("palmerpenguins")
with(penguins, boxplot(flipper_length_mm ~ species))
```

## Anova

```{r}
aov(flipper_length_mm ~ species, data = penguins) %>%
  {. ->> penguins_aov} |>
  summary()
```

$\to$ Vérifiez le respect des hypothèses

Les trois espèces n'ont pas toutes les mêmes longueur de nageoires...
Mais encore ? $\to$ Tests post-hoc.


## Tests de Tukey

Le test de Tukey compare tous les groupes deux à deux.

```{r}
library("multcomp")
penguins_aov |> glht(linfct = mcp(species = "Tukey")) %>% 
  {. ->> penguins_tukey} |> summary() 
```

## Le problème des tests multiples

Le seuil de risque de 5% signifie que 5% des tests seront des faux positifs.

Avec 7 groupes, on fait $6 \times 7 / 2 = 21$ tests d'égalité, donc on attend un faux positif.

Solution : réduire le seuil de risque $\alpha_m$ (pour *multiple*) :
$$\alpha_m = 1 - (1 - \alpha)^n \approx \alpha / n$$
C'est la correction de *Bonferroni*.

## Test de Dunett

Si un groupe est la référence (par exemple, le témoin), utiliser le test de Dunett, plus puissant.

Le groupe de référence est le premier des facteurs.

```{r}
str(penguins$species)
```
Il peut être modifié :
```{r}
penguins$species <- relevel(penguins$species, ref = "Gentoo")
str(penguins$species)
```

## Test de Dunett

```{r}
penguins_aov |> glht(linfct = mcp(species = "Dunnett")) |> summary()
```


## Graphiques

Objectif : ajouter les informations de l'Anova aux boîtes à moustache.

Avec *ggstatsplot* :

```{r}
#| label: ggstatsplot
#| eval: false
library("ggstatsplot")
penguins |> 
  ggbetweenstats(
    x = species,
    y = flipper_length_mm,
    type = "parametric", # ANOVA or Kruskal-Wallis
    var.equal = TRUE, # ANOVA or Welch ANOVA
    plot.type = "box",
    pairwise.comparisons = TRUE,
    pairwise.display = "significant",
    centrality.plotting = FALSE,
    bf.message = FALSE
  )
```

## Graphiques

*ggstatsplot* :

```{r}
#| ref.label: ggstatsplot
#| echo: false
```


## Graphiques

Graphique plus sobre, selon [Rosane Rech](https://statdoe.com/one-way-anova-and-box-plot-in-r/).

Les groupes identiques sont habituellement marqués par des lettres.
```{r}
# Test de Tukey du package stats (moins détaillé que celui de multcomp)
penguins_tukey <- TukeyHSD(penguins_aov)
library("multcompView")
(penguins_letters <- multcompLetters4(penguins_aov, penguins_tukey))
# Préparation d'un tibble contenant les lettres (format compliqué)
penguins_letters_tb <- tibble(
  species = names(penguins_letters[[1]]$Letters), 
  letter = as.character(penguins_letters[[1]]$Letters)
)

```

## Graphiques

Un tableau avec les groupes, leur lettre et leur 75ème centile est nécessaire pour la figure :

```{r}
penguins |> 
  group_by(species) %>%
  summarise(q_75 = quantile(flipper_length_mm, probs = 0.75, na.rm = TRUE)) |>
  inner_join(penguins_letters_tb) -> penguins_letters_tbq
```

```{r}
#| label: gganova
#| eval: false
# Graphique
ggplot() + 
  geom_boxplot(
    data = penguins, 
    aes(x = species, y = flipper_length_mm, fill = species), 
    show.legend = FALSE
  ) +
  geom_text(
    data = penguins_letters_tbq, 
    aes(x = species, y = q_75, label = letter), 
    size = 5, vjust=-1, hjust =-1
  ) +
  scale_fill_brewer(palette = "Blues")
```


## Graphiques

```{r}
#| ref.label: gganova
#| echo: false
```


# Anova à 2 facteurs









<!-- Styles for HTML slides -->
<style>
  /* Allow long bibliography */
  .forceBreak { -webkit-column-break-after: always; break-after: column; }
  slides > slide { overflow: scroll; }
  slides > slide:not(.nobackground):after { content: ''; }

  /* First page logo size */
  .gdbar img {
    width: 200px !important;
    height: 55px !important;
    margin: 8px 8px;
  }
  .gdbar {
    width: 250px !important;
    height: 70px !important;
  }
  
  /* No logo on slides */
  slides > slide:not(.nobackground):before {
    display:none
  }
</style>
