---
title: "Conclusion"
author: "Eric Marcon"
date: "`r format(Sys.time(), '%d %B %Y')`"
url: https://EricMarcon.github.io/Cours-R-Geeft/
github-repo: EricMarcon/Cours-R-Geeft
bibliography: references.bib
biblio-style: chicago
urlcolor: blue
output:
  bookdown::beamer_presentation2:
    latex_engine: xelatex
    includes:
      in_header: latex/header.tex
    citation_package: natbib
    slide_level: 2
    df_print: default
    number_sections: no
    toc: no
    fig_caption: no
    keep_tex: no
  bookdown::ioslides_presentation2:
    logo: images/logo.png
    widescreen: true
---

```{r}
#| label: DoNotModify
#| include: false
### Utilities. Do not modify.
# Installation of packages if necessary
InstallPackages <- function(Packages) {
  InstallPackage <- function(Package) {
    if (!Package %in% installed.packages()[, 1]) {
      install.packages(Package, repos = "https://cran.rstudio.com/")
    }
  }
  invisible(sapply(Packages, InstallPackage))
}

# Basic packages
InstallPackages(c("bookdown", "formatR", "kableExtra", "ragg"))

# kableExtra must be loaded 
if (knitr::opts_knit$get("rmarkdown.pandoc.to") == "docx") {
  # Word output (https://stackoverflow.com/questions/35144130/in-knitr-how-can-i-test-for-if-the-output-will-be-pdf-or-word)
  # Do not use autoformat (https://github.com/haozhu233/kableExtra/issues/308)
  options(kableExtra.auto_format = FALSE)
}
library("kableExtra")

# Chunk font size hook: allows size='small' or any valid Latex font size in chunk options
def.chunk.hook  <- knitr::knit_hooks$get("chunk")
knitr::knit_hooks$set(chunk = function(x, options) {
  x <- def.chunk.hook(x, options)
  ifelse(options$size != "normalsize", paste0("\n \\", options$size,"\n\n", x, "\n\n \\normalsize"), x)
})
```

```{r}
#| label: Options
#| include: false
### Customized options for this document
# Add necessary packages here
Packages <- c("tidyverse")
# Install them
InstallPackages(Packages)

# knitr options
knitr::opts_chunk$set(
  cache =   TRUE,     # Cache chunk results
  include = TRUE,     # Show/Hide chunks
  echo =    TRUE,     # Show/Hide code
  warning = FALSE,    # Show/Hide warnings
  message = FALSE,    # Show/Hide messages
  # Figure alignment and size
  fig.align = 'center', out.width = '80%',
  # Graphic devices (ragg_png is better than standard png)
  dev = c("ragg_png", "pdf"),
  # Code chunk format
  tidy = FALSE, tidy.opts = list(blank = FALSE, width.cutoff = 50),
  size = "scriptsize", knitr.graphics.auto_pdf = TRUE
)
options(width = 50)

# ggplot style
library("tidyverse")
theme_set(theme_bw())
theme_update(
  panel.background = element_rect(fill = "transparent", colour = NA),
  plot.background = element_rect(fill = "transparent", colour = NA)
)
knitr::opts_chunk$set(dev.args = list(bg = "transparent"))

# Tibbles: 5 lines, fit to slide width
options(tibble.print_min = 5, tibble.width = 50)

# Random seed
set.seed(973)
```


# Synthèse

## Apprentissage de R

R est un langage très versatile : il existe toujours de nombreuses façons de faire la même chose.

$\to$ Trouver son environnement, son style de codage, ses packages récurrents.

Nous avons vu :

- la syntaxe de base ;
- le tidyverse ;
- la visualisation des données ;
- l'utilisation des packages.

## Apprentissage de R

Nous n'avons pas vu :

- Les différents [langages de R](https://ericmarcon.github.io/travailleR/chap-utiliseR.html#les-langages-de-r) :
   - Nous avons utilisé S3, il en existe d'autres.
- L'organisation interne de R, les [environnements](https://ericmarcon.github.io/travailleR/chap-utiliseR.html#sec:environnements) pour comprendre les conflits de noms et la portée des variables.
- Les usages avancés de R :
  - la [parallélisation](https://ericmarcon.github.io/travailleR/chap-utiliseR.html#sec:parallel) pour accélérer l'exécution ;
  - [l'intégration de code C++](https://ericmarcon.github.io/travailleR/chap-utiliseR.html#sec:cpp) pour encore plus de vitesse ;
  - la [création de packages](https://ericmarcon.github.io/travailleR/chap-package.html) ;
  - la gestion du [flux de travail](https://ericmarcon.github.io/travailleR/chap-utiliseR.html#sec:targets) pour mettre en cache des résultats de longs calculs.


## Apprentissage de R

R (avec RStudio) est un environnement de travail en plus d'un logiciel de statistiques.

Nous avons vu :

- Comment rédiger des documents très simples (bloc-note) ou très élaborés (livre), reproductibles, indépendamment de leur format final (HTML, PDF, Word...)
- Comment utiliser git pour le contrôle de source et GitHub pour le partage, l'intégration continue et la publication.

Nous n'avons pas vu :

- D'autres types de production : [site web](https://ericmarcon.github.io/), [CV](https://ericmarcon.github.io/CV/), [etc](https://rmarkdown.rstudio.com/gallery.html) ;
- Les applications R interactives avec [Shiny](https://ericmarcon.github.io/travailleR/chap-shiny.html) ;
- Les [outils d'enseignement](https://ericmarcon.github.io/travailleR/chap-enseigner.html).


## Statistiques

Le contenu du cours est assez proche de [celui de Philippe Marchand](https://pmarchand1.github.io/ECL7102/) (Université du Québec en Abitibi-Témiscamingue) dont le dépôt GitHub peut servir de support rédigé.


Nous avons revu les fondamentaux de la statistique :

- Les lois de probabilité fondamentales qui permettent de faire des statistiques ;
- La loi des grands nombres qui permet de relier un échantillon à sa loi ;
- Le théorème de la limite centrale qui permet d'appliquer la loi normale à tout ce qui ne l'est pas.


## Statistiques

Nous avons étudié le modèle numérique en détail :

- La régression linéaire ;
- L'Anova à un facteur ;
- Les tests classiques, dans le cadre du modèle numérique.

Nous avons vu rapidement les analyses multivariées ou méthodes d'ordination :

- L'ACP (la PCoA et l'ACM) et l'AFC ;
- Les analyses directes : RDA et CCA.


## Statistiques

Nous n'avons pas vu :

- l'Anova à plusieurs facteurs :
  - triviale si les facteurs sont indépendants (équivalent à une Anova à un facteur sur les combinaisons)
  - complexe si on traite les interactions, même à deux facteurs.
- le modèle linéaire généralisé :
  - quand $Y$ ne vaut pas $\beta_0$ en moyenne et qu'une fonction de lien est nécessaire (quand $Y$ est [entier](https://pmarchand1.github.io/ECL7102/notes_cours/10-Regression_Poisson.html) ou [compris entre 0 et 1](https://pmarchand1.github.io/ECL7102/notes_cours/9-Regression_logistique.html) par exemple).
- le modèle linéaire mixte :
  - quand les observations ne sont pas indépendantes ;
  - quand un groupe de données a un effet aléatoire.
- les modèles non linéaires et imbriqués.
  
Nous avons utilisé l'inférence fréquentiste (par maximum de vraisemblance) mais pas l'inférence bayésienne de ces modèles.


## Conclusion

Philosophie générale du cours :

- penser modèle plutôt qu'outil statistique ;
- simuler des données correspondant au modèle pour le tester avant de l'appliquer aux données réelles ;
- travailler de façon reproductible :
  - des scripts, pas de presse-bouton ;
  - le contrôle de source et l'intégration continue.
- respecter les bonnes pratiques : 
  - code propre, noms de variables clairs ;
  - des paramètres plutôt que des constantes.
- documenter abondamment, réutiliser ses codes :
  - le bon code nécessite du temps mais sert longtemps.




<!-- Styles for HTML slides -->
<style>
  /* Allow long bibliography */
  .forceBreak { -webkit-column-break-after: always; break-after: column; }
  slides > slide { overflow: scroll; }
  slides > slide:not(.nobackground):after { content: ''; }

  /* First page logo size */
  .gdbar img {
    width: 200px !important;
    height: 55px !important;
    margin: 8px 8px;
  }
  .gdbar {
    width: 250px !important;
    height: 70px !important;
  }
  
  /* No logo on slides */
  slides > slide:not(.nobackground):before {
    display:none
  }
</style>
