---
title: "Mise à niveau R 3/3"
author: "Eric Marcon"
date: "`r format(Sys.time(), '%d %B %Y')`"
url: https://EricMarcon.github.io/Cours-R-Geeft/
github-repo: EricMarcon/Cours-R-Geeft
bibliography: references.bib
biblio-style: chicago
urlcolor: blue
output:
  bookdown::beamer_presentation2:
    latex_engine: xelatex
    includes:
      in_header: latex/header.tex
    citation_package: natbib
    slide_level: 2
    df_print: default
    number_sections: no
    toc: no
    fig_caption: no
    keep_tex: no
  bookdown::ioslides_presentation2:
    logo: images/logo.png
    widescreen: true
---

```{r}
#| label: DoNotModify
#| include: false
### Utilities. Do not modify.
# Installation of packages if necessary
InstallPackages <- function(Packages) {
  InstallPackage <- function(Package) {
    if (!Package %in% installed.packages()[, 1]) {
      install.packages(Package, repos = "https://cran.rstudio.com/")
    }
  }
  invisible(sapply(Packages, InstallPackage))
}

# Basic packages
InstallPackages(c("bookdown", "formatR", "kableExtra", "ragg"))

# kableExtra must be loaded 
if (knitr::opts_knit$get("rmarkdown.pandoc.to") == "docx") {
  # Word output (https://stackoverflow.com/questions/35144130/in-knitr-how-can-i-test-for-if-the-output-will-be-pdf-or-word)
  # Do not use autoformat (https://github.com/haozhu233/kableExtra/issues/308)
  options(kableExtra.auto_format = FALSE)
}
library("kableExtra")

# Chunk font size hook: allows size='small' or any valid Latex font size in chunk options
def.chunk.hook  <- knitr::knit_hooks$get("chunk")
knitr::knit_hooks$set(chunk = function(x, options) {
  x <- def.chunk.hook(x, options)
  ifelse(options$size != "normalsize", paste0("\n \\", options$size,"\n\n", x, "\n\n \\normalsize"), x)
})
```

```{r}
#| label: Options
#| include: false
### Customized options for this document
# Add necessary packages here
Packages <- c(
  "tidyverse", 
  "entropart",
  "microbenchmark"
)
# Install them
InstallPackages(Packages)

# knitr options
knitr::opts_chunk$set(
  cache =   TRUE,     # Cache chunk results
  include = TRUE,     # Show/Hide chunks
  echo =    TRUE,     # Show/Hide code
  warning = FALSE,    # Show/Hide warnings
  message = FALSE,    # Show/Hide messages
  # Figure alignment and size
  fig.align = 'center', out.width = '80%',
  # Graphic devices (ragg_png is better than standard png)
  dev = c("ragg_png", "pdf"),
  # Code chunk format
  tidy = FALSE, tidy.opts = list(blank = FALSE, width.cutoff = 50),
  size = "scriptsize", knitr.graphics.auto_pdf = TRUE
)
options(width = 50)

# ggplot style
library("tidyverse")
theme_set(theme_bw())
theme_update(
  panel.background = element_rect(fill = "transparent", colour = NA),
  plot.background = element_rect(fill = "transparent", colour = NA)
)
knitr::opts_chunk$set(dev.args = list(bg = "transparent"))

# Tibbles: 5 lines, fit to slide width
options(tibble.print_min = 5, tibble.width = 50)

# Random seed
set.seed(973)
```


# Vectoriser

## Fonctions vectorielles

La plupart des fonctions de R sont vectorielles :

```{r}
x1 <- runif(3)
x2 <- runif(3)
sqrt(x1)
x1 + x2
```

Raisonner en termes de vecteurs plutôt que de scalaires.


## Fonctions vectorielles

Ecrire des fonctions vectorielles sur leur premier argument :

```{r}
entropart::lnq
```


## Fonctions de résumé

Exceptions à la règle : fonctions d'un vecteur, résultat scalaire.

```{r}
sum(x1)
```


## Fonctions non vectorielles

`sapply()` applique une fonction à chaque élément d'un vecteur ou d'une liste.

```{r}
x1 <- runif(1000)
identical(
  sqrt(x1), 
  sapply(x1, FUN = sqrt)
)
```
On utilise donc `sapply()` quand on ne dispose pas d'une fonction vectorielle.

On n'utilise donc jamais `sapply()` avec `FUN = sqrt`.


## Fonctions non vectorielles

Fonctions similaires :

```{r}
#| tidy: true
library("microbenchmark")
mb <- microbenchmark(sqrt(x1), sapply(x1, FUN = sqrt), lapply(x1, sqrt), vapply(x1, sqrt, FUN.VALUE = 0))
summary(mb)[, c("expr", "median")]
```

Infiniment plus lent qu'une fonction vectorielle.

- `lapply()` renvoie une liste (économise le temps de `simplify2array()`) - `vapply()` économise le temps de détermination du type du vecteur.


## Boucles

Les boucles sont plus rapides !

```{r}
boucle <- function(x) {
  racine <- numeric(length(x))
  for(i in 1:length(x)) racine[i] <- sqrt(x[i])
  return(racine)
}
vapply_sqrt <- function(x) vapply(x, FUN = sqrt, 0)
mb <- microbenchmark(vapply_sqrt(x1), boucle(x1))
summary(mb)[, c("expr", "median")]
```


## Boucles

Les boucles longues permettent un suivi :

```{r}
boucle <- function(x) {
  pgb <- txtProgressBar(min = 0, max = length(x))
  racine <- numeric(length(x))
  for(i in 1:length(x)) {
    racine[i] <- sqrt(x[i])
    setTxtProgressBar(pgb, i)
  }
  return(racine)
}
racine_x1 <- boucle(x1)
```
Mais le package [*pbapply*](https://peter.solymos.org/pbapply/) aussi.


## replicate et vectorize

`replicate()` répète une instruction.

```{r}
replicate(3, runif(1))
```

est équivalent à `runif(3)`.
A utiliser avec des fonctions non vectorielles.

`vectorize()` rend vectorielle une fonction qui ne l'est pas par des boucles. 
Ecrire plutôt les boucles.



# Pratique 

## Vectoriser un problème

Données : inventaire d'une parcelle de Paracou, 4 carrés distincts.

Objectif : calculer le nombre d'arbres par espèce, le nombre d'arbres par carré, la biodiversité par carré.

Technique : utiliser les fonctions vectorielles, les fonctions de type `apply`, éventuellement des boucles.


## Lecture et organisation des données

Lecture des arbres de la parcelle 6 de Paracou
```{r}
# Lecture des arbres de la parcelle 6 de Paracou
paracou6 <- read.csv2("data/Paracou6.csv")
```

Création d'un tableau croisé :
```{r}
paracou6_x <- as.data.frame.matrix(xtabs(
  ~paste(Family, Genus, Species) + SubPlot, data = paracou6
))
paracou6_x[1:2, ]
```

`as.data.frame.matrix` est la méthode de conversion des matrices en dataframes...


## Tableau croisé dans le tidyverse

```{r}
library("tidyverse")
read.csv2("data/Paracou6.csv") |> 
  # Nouvelle colonne
  unite(col = spName, Family, Genus, Species, sep = " ") |> 
  # Regrouper et résumer
  group_by(spName, SubPlot) |> 
  summarise(abundance = n()) |> 
  # Voir l'aide de la fonction pivot_wider
  pivot_wider(names_from = SubPlot, values_from = abundance, 
              names_sort = TRUE, values_fill = 0) ->
  paracou6_pw
```

Syntaxe plus verbeuse mais n'importe quelle statistique est possible, pas seulement le comptage.


## Statistiques marginales

`apply()` applique une fonction aux lignes ou colonnes d'un objet 2D.

`colSums()` et semblables (`colMeans()`, `rowMeans()`) sont optimisées.

```{r}
paracou6_x <- as.matrix(paracou6_pw[, -1])
mb <- microbenchmark(
  apply(paracou6_x, MARGIN = 2, FUN = sum), 
  colSums(paracou6_x)
)
summary(mb)[, c("expr", "median")]
colSums(paracou6_x)
```


## Comptage du nombre d'espèces

```{r}
mb <- microbenchmark(
  apply(paracou6_x, 2, function(x) sum(x > 0)), 
  colSums(paracou6_x > 0)
)
summary(mb)[, c("expr", "median")]
colSums(paracou6_x > 0)
```

Remarquer :

- le comptage d'un résultat de test (`TRUE` vaut 1, `FALSE` vaut 0)
- la fonction sans nom, appelée "fonction lambda".


## Fonctions complexes

Estimation de la richesse spécifique avec *entropart*

```{r}
library("entropart")
apply(paracou6_x, MARGIN = 2, FUN = Richness)
```

## Exercice

Estimer par simulation l'espérance et la variance d'une loi binomiale.

1. Effectuer 10 tirages dans une loi uniforme ;
2. Compter le nombre de succès = résultats inférieurs à la probabilité `p` choisie ;
3. Effectuer 5 fois 10 tirages ;
4. Calculer la moyenne et l'espérance des 5 nombres de succès.
5. Passer à l'échelle : 10000 tirages, 1000 répétitions.

## Aide pour l'exercice

1. `runif()`, paramètre `tirages_n`
2. Somme des valeurs vraies
3. `replicate` fournit une matrice ; paramètre `repetitions_n`.
4. `colSums`
5. Changer les paramètres.

## Solution de l'exercice

```{r}
p <- 0.5
tirages_n <- 10000
repetitions_n <- 1000
succes_n <- colSums(replicate(repetitions_n, runif(tirages_n)) < p)
mean(succes_n)
sd(succes_n)
```

# Conclusion

## Vecteurs ou tidy

Deux approches différentes : 

- R classique : sélection par `[ ]`, fonctions *x*`apply()` ;
- Tidyverse : pipelines, données rectangulaires.

Le tidyverse est très efficace pour la bagarre avec les données, les *x*`apply()` pour appliquer les mêmes fonctions à plusieurs vecteurs de données.



<!-- Styles for HTML slides -->
<style>
  /* Allow long bibliography */
  .forceBreak { -webkit-column-break-after: always; break-after: column; }
  slides > slide { overflow: scroll; }
  slides > slide:not(.nobackground):after { content: ''; }

  /* First page logo size */
  .gdbar img {
    width: 200px !important;
    height: 55px !important;
    margin: 8px 8px;
  }
  .gdbar {
    width: 250px !important;
    height: 70px !important;
  }
  
  /* No logo on slides */
  slides > slide:not(.nobackground):before {
    display:none
  }
</style>
