---
title: "Tests"
author: "Eric Marcon"
date: "`r format(Sys.time(), '%d %B %Y')`"
url: https://EricMarcon.github.io/Cours-R-Geeft/
github-repo: EricMarcon/Cours-R-Geeft
bibliography: references.bib
biblio-style: chicago
urlcolor: blue
output:
  bookdown::beamer_presentation2:
    latex_engine: xelatex
    includes:
      in_header: latex/header.tex
    citation_package: natbib
    slide_level: 2
    df_print: default
    number_sections: no
    toc: no
    fig_caption: no
    keep_tex: no
  bookdown::ioslides_presentation2:
    logo: images/logo.png
    widescreen: true
---

```{r}
#| label: DoNotModify
#| include: false
### Utilities. Do not modify.
# Installation of packages if necessary
InstallPackages <- function(Packages) {
  InstallPackage <- function(Package) {
    if (!Package %in% installed.packages()[, 1]) {
      install.packages(Package, repos = "https://cran.rstudio.com/")
    }
  }
  invisible(sapply(Packages, InstallPackage))
}

# Basic packages
InstallPackages(c("bookdown", "formatR", "kableExtra", "ragg"))

# kableExtra must be loaded 
if (knitr::opts_knit$get("rmarkdown.pandoc.to") == "docx") {
  # Word output (https://stackoverflow.com/questions/35144130/in-knitr-how-can-i-test-for-if-the-output-will-be-pdf-or-word)
  # Do not use autoformat (https://github.com/haozhu233/kableExtra/issues/308)
  options(kableExtra.auto_format = FALSE)
}
library("kableExtra")

# Chunk font size hook: allows size='small' or any valid Latex font size in chunk options
def.chunk.hook  <- knitr::knit_hooks$get("chunk")
knitr::knit_hooks$set(chunk = function(x, options) {
  x <- def.chunk.hook(x, options)
  ifelse(options$size != "normalsize", paste0("\n \\", options$size,"\n\n", x, "\n\n \\normalsize"), x)
})
```

```{r}
#| label: Options
#| include: false
### Customized options for this document
# Add necessary packages here
Packages <- c(
  "tidyverse",
  "scatterplot3d"
)
# Install them
InstallPackages(Packages)

# knitr options
knitr::opts_chunk$set(
  cache =   TRUE,     # Cache chunk results
  include = TRUE,     # Show/Hide chunks
  echo =    TRUE,     # Show/Hide code
  warning = FALSE,    # Show/Hide warnings
  message = FALSE,    # Show/Hide messages
  # Figure alignment and size
  fig.align = 'center', out.width = '80%',
  # Graphic devices (ragg_png is better than standard png)
  dev = c("ragg_png", "pdf"),
  # Code chunk format
  tidy = FALSE, tidy.opts = list(blank = FALSE, width.cutoff = 50),
  size = "scriptsize", knitr.graphics.auto_pdf = TRUE
)
options(width = 50)

# ggplot style
library("tidyverse")
theme_set(theme_bw())
theme_update(
  panel.background = element_rect(fill = "transparent", colour = NA),
  plot.background = element_rect(fill = "transparent", colour = NA)
)
knitr::opts_chunk$set(dev.args = list(bg = "transparent"))

# Tibbles: 5 lines, fit to slide width
options(tibble.print_min = 5, tibble.width = 50)

# Random seed
set.seed(973)
```


# Motivations

## Objectif pratique

Savoir tester un ensemble de valeurs observées, ${y_i}$, issues d'une variable aléatoire $Y$, contre plusieurs hypothèses nulles :

- une valeur est un tirage vraisemblable de $Y$ ;
- une autre distribution, éventuellement appariée, provient de $Y$ ;
- une autre distribution provient de $X$ qui est corrélée à $Y$ ;

Les tests peuvent être paramétrique, c'est-à-dire s'appuyer sur des lois connues (la loi normale surtout), ou non paramétrique, et s'appuyer sur les rangs.


# Contre une valeur

## Paramétrique

Contexte: $Y \sim \mathcal{N}(\mu, \sigma^2)$.
```{r}
n <- 1000 ; mu <- 1 ; sigma = 10
Y <- rnorm(n, mean = mu, sd = sigma)
```

Hypothèse nulle : $\mu = 0$.

Test de Student : `t.test(Y, mu = 0)`

Modèle linéaire : `lm(Y ~ 1)`

$\to$ Faire varier $n$ et $\sigma$.


## Non paramétrique

Contexte: $Y$ n'est pas forcément distribué normalement.

Hypothèse nulle : $\mu = 0$.

Test de Wilcoxon : `wilcox.test(Y, mu = 0)`


# Contre une distribution

## Test de Kolmogorov-Smirnov

Teste l'hypothèse que deux échantillons sont issus de la même distribution normale

```{r}
Y_double <- rnorm(2 * n, mean = mu, sd = sigma)
Y_1 <- Y_double[1:n] ; Y_2 <- Y_double[(n + 1):(2 * n)]
ks.test(Y_1, Y_2)
```
$\to$ Interpréter `ks.test(Y_1, Y_2 + 2)` (faire un graphique)


## Paramétrique, variances égales

Contexte:

- $Y \sim \mathcal{N}(\mu, \sigma^2)$
- $Y_0 \sim \mathcal{N}(\mu_0, \sigma^2)$
```{r}
mu_0 <- 2 ;
Y_0 <- rnorm(n, mean = mu_0, sd = sigma)
```
Hypothèse nulle : $\mu = \mu_0$.

Test de Student : `t.test(Y, Y_0, var.equal = TRUE)`

Modèle linéaire : Anova à un facteur.


## Paramétrique, variances différentes

Contexte:

- $Y \sim \mathcal{N}(\mu, \sigma^2)$
- $Y_0 \sim \mathcal{N}(\mu_0, \sigma_0^2)$
```{r}
sigma_0 <- 20 ;
Y_0 <- rnorm(n, mean = mu_0, sd = sigma_0)
```
Hypothèse nulle : $\mu = \mu_0$.

Test de Welch : `t.test(Y, Y_0)`

Modèle linéaire : Anova de Welch.


## Non paramétrique

Contexte: $Y$ ou $Y_0$ ne sont pas distribuées normalement.

Hypothèse nulle : $\mu = \mu_0$.

Test U de Mann-Whitney : `wilcox.test(Y, Y_0)`

Modèle linéaire : Anova à un facteur sur les rangs signés.


# Contre une distribution appariée

## Paramétrique

Contexte: $Y$ et $Y_0$ sont deux observations du même phénomène.

- $Y \sim \mathcal{N}(\mu, \sigma^2)$
- $Y_0 \sim \mathcal{N}(\mu_0, \sigma^2)$


```{r}
Y_0 <- Y + rnorm(n, mean = mu_0 - mu)
```
Hypothèse nulle : $\mu = \mu_0$.

Test de Student : `t.test(Y, Y_0, paired = TRUE)`

Modèle linéaire : `lm(Y - Y_0 ~ 1)`


## Non paramétrique

Contexte: 

- $Y$ et $Y_0$ sont deux observations du même phénomène.
- $Y$ ou $Y_0$ ne sont pas distribuées normalement.

Hypothèse nulle : $\mu = \mu_0$.

Test de Wilcoxon apparié : `wilcox.test(Y, Y_0, paired = TRUE)`


# Corrélation

## Corrélation de Pearson

Contexte: 

- $Y$ et $X$ sont liées linéairement
- $Y-Y^\star \sim \mathcal{N}(0, \sigma^2)$

Hypothèse nulle : $\mathrm{Cor}(X, Y) = 0$.

Test de corrélation : `cor.test(X, Y, method = "Pearson")`

Modèle linéaire : `lm(Y ~ 1 + X)`


## Corrélation de Spearman

Contexte: 

- $Y$ et $X$ sont liées non linéairement, mais la relation est monotone.

Hypothèse nulle : $\mathrm{Cor}(X, Y) = 0$.

Test de corrélation : `cor.test(X, Y, method = "Spearman")`

Modèle linéaire : `lm(Y ~ 1 + X)`


## Exemple

Simulation de tirages corrélés

```{r}
library(MASS)
# Matrice de covariance
Sigma <- matrix(c(1, 0.8, 0.8, 1), nrow = 2)
# Simulation de X et Y
XY <- mvrnorm(n, mu = c(mu, mu_0), Sigma = Sigma)
```

Test:
```{r}
cor.test(XY[, 1], XY[, 2])
```




# Conclusion

## Synthèse

Tous ces tests s'appuient sur le modèle linéaire, y compris les tests non paramétriques qui utilisent le modèle linéaire sur les rangs (éventuellement signés) des variables.

[Référence](https://lindeloev.github.io/tests-as-linear/linear_tests_cheat_sheet.pdf).



<!-- Styles for HTML slides -->
<style>
  /* Allow long bibliography */
  .forceBreak { -webkit-column-break-after: always; break-after: column; }
  slides > slide { overflow: scroll; }
  slides > slide:not(.nobackground):after { content: ''; }

  /* First page logo size */
  .gdbar img {
    width: 200px !important;
    height: 55px !important;
    margin: 8px 8px;
  }
  .gdbar {
    width: 250px !important;
    height: 70px !important;
  }
  
  /* No logo on slides */
  slides > slide:not(.nobackground):before {
    display:none
  }
</style>
