---
title: "TP: Data Wrangling"
author: "Eric Marcon"
date: "`r format(Sys.time(), '%d %B %Y')`"
url: https://EricMarcon.github.io/Cours-R-Geeft/
github-repo: EricMarcon/Cours-R-Geeft
bibliography: references.bib
biblio-style: chicago
urlcolor: blue
output:
  bookdown::beamer_presentation2:
    latex_engine: xelatex
    includes:
      in_header: latex/header.tex
    citation_package: natbib
    slide_level: 2
    df_print: default
    number_sections: no
    toc: no
    fig_caption: no
    keep_tex: no
  bookdown::ioslides_presentation2:
    logo: images/logo.png
    widescreen: true
---

```{r}
#| label: DoNotModify
#| include: false
### Utilities. Do not modify.
# Installation of packages if necessary
InstallPackages <- function(Packages) {
  InstallPackage <- function(Package) {
    if (!Package %in% installed.packages()[, 1]) {
      install.packages(Package, repos = "https://cran.rstudio.com/")
    }
  }
  invisible(sapply(Packages, InstallPackage))
}

# Basic packages
InstallPackages(c("bookdown", "formatR", "kableExtra", "ragg"))

# kableExtra must be loaded 
if (knitr::opts_knit$get("rmarkdown.pandoc.to") == "docx") {
  # Word output (https://stackoverflow.com/questions/35144130/in-knitr-how-can-i-test-for-if-the-output-will-be-pdf-or-word)
  # Do not use autoformat (https://github.com/haozhu233/kableExtra/issues/308)
  options(kableExtra.auto_format = FALSE)
}
library("kableExtra")

# Chunk font size hook: allows size='small' or any valid Latex font size in chunk options
def.chunk.hook  <- knitr::knit_hooks$get("chunk")
knitr::knit_hooks$set(chunk = function(x, options) {
  x <- def.chunk.hook(x, options)
  ifelse(options$size != "normalsize", paste0("\n \\", options$size,"\n\n", x, "\n\n \\normalsize"), x)
})
```

```{r}
#| label: Options
#| include: false
### Customized options for this document
# Add necessary packages here
Packages <- c(
  "tidyverse",
  "readxl"
)
# Install them
InstallPackages(Packages)

# knitr options
knitr::opts_chunk$set(
  cache =   TRUE,     # Cache chunk results
  include = TRUE,     # Show/Hide chunks
  echo =    TRUE,     # Show/Hide code
  warning = FALSE,    # Show/Hide warnings
  message = FALSE,    # Show/Hide messages
  # Figure alignment and size
  fig.align = 'center', out.width = '80%',
  # Graphic devices (ragg_png is better than standard png)
  dev = c("ragg_png", "pdf"),
  # Code chunk format
  tidy = FALSE, tidy.opts = list(blank = FALSE, width.cutoff = 50),
  size = "scriptsize", knitr.graphics.auto_pdf = TRUE
)
options(width = 50)

# ggplot style
library("tidyverse")
theme_set(theme_bw())
theme_update(
  panel.background = element_rect(fill = "transparent", colour = NA),
  plot.background = element_rect(fill = "transparent", colour = NA)
)
knitr::opts_chunk$set(dev.args = list(bg = "transparent"))

# Tibbles: 5 lines, fit to slide width
options(tibble.print_min = 5, tibble.width = 50)

# Random seed
set.seed(973)
```


# Données

## Principes

Les données sont obtenues selon un protocole clair et reproductible.

Elles sont enregistrées dans des fichiers structurés :

- Données rectangulaires (*tidy*) ;
- Dans un tableur (Excel est le standard) ;
- Sans répétitions (principe DNRY) : un fichier par objet ;
- Sécurisés : plan de gestion des données pour la sauvegarde et l'archivage.

Interdiction de modifier les données brutes après nettoyage.


## Tableau Excel

Mesures de diamètres et hauteurs de Pins et Cèdres du Ventoux en 2020.

Ouvrir "data/Inv_GEEFT_Ventoux_09-2020.xlsx".

Règles :

- une colonne par variable, une ligne par individu ;
- toutes les valeurs d'une variable sont de même type ;
- figer les volets pour simplifier le travail ;
- éventuellement, mettre sous forme de tableau ;
- formater les nombres pour la lisibilité, utiliser les filtres et tris librement ;
- pas de fusion de cellules, de surtitre,...

Valider une version *définitive* du fichier venant du terrain ("Données brutes").


## Importation depuis Excel

Possible mais pas standard parce que le fichier de données est binaire.

```{r}
library("readxl")
read_excel("data/Inv_GEEFT_Ventoux_09-2020.xlsx") |> 
  print() -> 
  ventoux_excel
```

## Fichiers CSV

Texte séparé par des virgules en anglais.
Pour les pays latins, la virgule est le séparateur décimal : le séparateur de colonne devient le point-virgule.

Conserver le fichier Excel dans les archives de terrain et exporter les données dans le projet R :

- Fichier > Enregistrer sous... : CSV UTF-8.
- Fermer Excel pour déverrouiller le fichier.


## Importation de CSV

Dans le tidyverse, utiliser `read_csv()` ou `read_csv2()`.

```{r}
read_csv2("data/Inv_GEEFT_Ventoux_09-2020.csv") |> 
  print() -> 
  ventoux
```

## Nettoyage

Les noms de colonnes doivent être des noms d'objets R valides pour simplifier le code :

```{r}
# Hauteur moyenne, difficile à manipuler
ventoux$`Hauteur réelle (m)` |> mean()
```

Renommer les colonnes:

```{r}
ventoux |> 
  rename(
    espece = Espèce, 
    diametre = `Diamètre (cm)`, 
    hauteur = `Hauteur réelle (m)`
  ) |> 
  print() -> 
  ventoux
```


## Nettoyage

Les noms des espèces ne sont pas clairs.

```{r}
ventoux |> 
  mutate(
    espece = case_match(
      espece, 
      "P" ~ "Pin",
      "C" ~ "Cèdre"
    )
  ) |> 
  print() -> 
  ventoux
```

## Fin du nettoyage

A ce stade, l'objet `ventoux` est nettoyé : il ne devra plus être modifié.

$\to$ Réécrire le pipleline complet.

Les traitements ultérieurs devront créer de nouveaux objets.


# Transformation

## Ajout d'une colonne

Calculer la surface terrière.


```{r}
ventoux |> 
  mutate(G = diametre^2 * pi /40000) |>
  print() ->
  ventoux_g
```




<!-- Styles for HTML slides -->
<style>
  /* Allow long bibliography */
  .forceBreak { -webkit-column-break-after: always; break-after: column; }
  slides > slide { overflow: scroll; }
  slides > slide:not(.nobackground):after { content: ''; }

  /* First page logo size */
  .gdbar img {
    width: 200px !important;
    height: 55px !important;
    margin: 8px 8px;
  }
  .gdbar {
    width: 250px !important;
    height: 70px !important;
  }
  
  /* No logo on slides */
  slides > slide:not(.nobackground):before {
    display:none
  }
</style>
