---
title: "TP statistiques bivariées"
author: "Eric Marcon"
date: "`r format(Sys.time(), '%d %B %Y')`"
url: https://EricMarcon.github.io/Cours-R-Geeft/
github-repo: EricMarcon/Cours-R-Geeft
bibliography: references.bib
biblio-style: chicago
urlcolor: blue
output:
  bookdown::beamer_presentation2:
    latex_engine: xelatex
    includes:
      in_header: latex/header.tex
    citation_package: natbib
    slide_level: 2
    df_print: default
    number_sections: no
    toc: no
    fig_caption: no
    keep_tex: no
  bookdown::ioslides_presentation2:
    logo: images/logo.png
    widescreen: true
---

```{r}
#| label: DoNotModify
#| include: false
### Utilities. Do not modify.
# Installation of packages if necessary
InstallPackages <- function(Packages) {
  InstallPackage <- function(Package) {
    if (!Package %in% installed.packages()[, 1]) {
      install.packages(Package, repos = "https://cran.rstudio.com/")
    }
  }
  invisible(sapply(Packages, InstallPackage))
}

# Basic packages
InstallPackages(c("bookdown", "formatR", "kableExtra", "ragg"))

# kableExtra must be loaded 
if (knitr::opts_knit$get("rmarkdown.pandoc.to") == "docx") {
  # Word output (https://stackoverflow.com/questions/35144130/in-knitr-how-can-i-test-for-if-the-output-will-be-pdf-or-word)
  # Do not use autoformat (https://github.com/haozhu233/kableExtra/issues/308)
  options(kableExtra.auto_format = FALSE)
}
library("kableExtra")

# Chunk font size hook: allows size='small' or any valid Latex font size in chunk options
def.chunk.hook  <- knitr::knit_hooks$get("chunk")
knitr::knit_hooks$set(chunk = function(x, options) {
  x <- def.chunk.hook(x, options)
  ifelse(options$size != "normalsize", paste0("\n \\", options$size,"\n\n", x, "\n\n \\normalsize"), x)
})
```

```{r}
#| label: Options
#| include: false
### Customized options for this document
# Add necessary packages here
Packages <- c(
  "tidyverse"
)
# Install them
InstallPackages(Packages)

# knitr options
knitr::opts_chunk$set(
  cache =   TRUE,     # Cache chunk results
  include = TRUE,     # Show/Hide chunks
  echo =    TRUE,     # Show/Hide code
  warning = FALSE,    # Show/Hide warnings
  message = FALSE,    # Show/Hide messages
  # Figure alignment and size
  fig.align = 'center', out.width = '80%',
  # Graphic devices (ragg_png is better than standard png)
  dev = c("ragg_png", "pdf"),
  # Code chunk format
  tidy = FALSE, tidy.opts = list(blank = FALSE, width.cutoff = 50),
  size = "scriptsize", knitr.graphics.auto_pdf = TRUE
)
options(width = 50)

# ggplot style
library("tidyverse")
theme_set(theme_bw())
theme_update(
  panel.background = element_rect(fill = "transparent", colour = NA),
  plot.background = element_rect(fill = "transparent", colour = NA)
)
knitr::opts_chunk$set(dev.args = list(bg = "transparent"))

# Tibbles: 5 lines, fit to slide width
options(tibble.print_min = 5, tibble.width = 50)

# Random seed
set.seed(973)
```


# Comptages

## Données

[Enquête de vie 2003](https://www.insee.fr/fr/statistiques/2532244) de l'INSEE

```{r}
library("questionr")
data(hdv2003)
```

## Tableaux de contingence

Tableau croisé de comptage.

```{r}
(tab_x <- table(hdv2003$sexe, hdv2003$cuisine))
```

## Test du $chi^2$

Test de l'indépendance des lignes et des colonnes.

Hypothèse nulle : la fréquence relative de chaque cellule du tableau est le produit des fréquences marginales.

```{r}
n <- sum(tab_x)
sexe_f <- rowSums(tab_x) / n
cuisine_f <- colSums(tab_x) / n
outer(sexe_f, cuisine_f, `*`) * n
```
La somme des carrés des écarts des effectifs divisés par la valeur attendue suit une loi du $\chi_2$ à $(I -1) \times (J - 1)$ degrés de liberté (I et J sont les nombres de lignes et colonnes)

## Test du $chi^2$

```{r}
chisq.test(tab_x)
```

Les écarts sont significatifs avec une p-value proche de 0.


## Graphique

```{r}
#| out.width: 60%
mosaicplot(tab_x, shade = TRUE, main = "")
```

L'argument `shade = TRUE` affiche les résidus du test qui [suivent approximativement une loi normale centrée réduite](https://www.normalesup.org/~carpenti/Notes/Khi2-Contingence/Chi-2-et-Residus.pdf) (la valeur critique 2 correspond à 95% de confiance).


# Variables continues

## Covariance

La covariance entre $X$ et $Y$, deux variables aléatoires, est
$$\mathrm{Cov}(X, Y) = \mathbb{E}[(X - \mathbb{E}(X))(Y - \mathbb{E}(Y))]$$
donc $$\mathrm{var}(X) = \mathrm{Cov}(X, X)$$

Empiriquement :
$$\hat{\mathrm{Cov}}(X, Y) = \frac{1}{n - 1}\sum_i{(x_i - \bar{x})(y_j - \bar{y})}$$

## Estimation

Données Ventoux.

```{r}
read_csv2("data/Inv_GEEFT_Ventoux_09-2020.csv") |> 
  rename(
    espece = Espèce, 
    diametre = `Diamètre (cm)`, 
    hauteur = `Hauteur réelle (m)`
  ) -> ventoux
```

La hauteur des arbres covarie positivement avec le diamètre.

```{r}
with(ventoux, cov(hauteur, diametre))
```

## Corrélation de Pearson

Pour simplifier l'interprétation, on normalise la covariance par le produit des écarts-types :

$$\mathrm{Cor}(X, Y) = \frac{\mathrm{Cov}(X, Y)}{\sqrt{(\mathrm{var}(X)\mathrm{var}(Y))}}$$
Donc $\mathrm{Cor}(X, X) = 1$ et $\mathrm{Cor}(X, -X) = -1$.

La covariance est comprise entre -1 et 1.

```{r}
with(ventoux, cor(hauteur, diametre))
```
Les données sont très corrélées (le test viendra plus tard).


## Corrélation de Spearman

Les valeurs des données sont remplacées par leurs rangs.

```{r}
with(ventoux, cor(hauteur, diametre, method = "spearman"))
```

Remarquer la proximité des valeurs.



<!-- Styles for HTML slides -->
<style>
  /* Allow long bibliography */
  .forceBreak { -webkit-column-break-after: always; break-after: column; }
  slides > slide { overflow: scroll; }
  slides > slide:not(.nobackground):after { content: ''; }

  /* First page logo size */
  .gdbar img {
    width: 200px !important;
    height: 55px !important;
    margin: 8px 8px;
  }
  .gdbar {
    width: 250px !important;
    height: 70px !important;
  }
  
  /* No logo on slides */
  slides > slide:not(.nobackground):before {
    display:none
  }
</style>
